臺北高等行政法院判決　　　　　　　　　　　　　　　九十年度訴字第六○六二號
　　　　　　　　　　　　　　　.
　　原　　　告　甲○○
　　被　　　告　勞工保險局
　　代　表　人　廖碧英總經理.
　　訴訟代理人　乙○○
　　　　　　　　丙○○
右當事人間因勞保事件，原告不服行政院勞工委員會中華民國九十年八月三十一日台
九十勞訴字第○○○四九六八號訴願決定，提起行政訴訟。本院判決如左：
　　主  文
原告之訴駁回。
訴訟費用由原告負擔。
　　事  實
一、事實概要：
    原告甲○○以離職退保後，於民國（以下同）八十八年十一月二十四日檢送馬偕
    紀念醫院八十八年十月二十七日開具之勞工保險殘廢診斷書、塵肺症診斷書向被
    告申請殘廢給付。案經被告審查結果，以原告患有肺氣腫及肺結核，並無塵肺症
    之診斷紀錄，於八十九年九月十四日以八九保給字第六○六一二七六號函核定原
    告職業病殘廢給付應不予給付。原告不服，向勞工保險監理委員會申請審議，經
    該會九十年一月三日保監審字第五六七二號審定書駁回，原告不服，提起訴願
    ，經行政院勞工委員會於九十年八月三十一日以台九十勞訴字第○○○四九六八
    號訴願決定駁回，原告仍未甘服，遂向本院提起行政訴訟。
二、兩造聲明：
　(一)原告聲明求為判決：原告未於言詞辯論期日到場，據其起訴狀陳稱：
    訴願決定及原處分撤銷，判被告命給付伊患塵肺症之殘廢給付。
　(二)被告聲明求為判決：
    原告之訴駁回，訴訟費用由原告負擔。
三、兩造之爭點：
    原告已往為碼頭工人，其工作是否為患塵肺症之原因，及原告是否確實患有塵肺
    症，抑或所患為肺結核、氣管炎及肺氣腫。
　(一)原告主張之理由：
    1.保險人不應以加保名稱為碼頭工人即判定無實際從事粉塵作業，應以碼頭工人
  　　實際從事勞動之工作內容來判定，碼頭一年幾百噸的煤礦都是碼頭工人做的。
    2.馬偕紀念醫院主治醫師於開立殘廢診斷書前，已詳閱診斷書背面之「說明二、
　　　四」，確認被保險人之疾病已告終止、症狀固定、成永久殘廢無法復原，若有
　　　虛偽誇大不實之證明，願負勞保條例第七十條規定，撤銷醫師執照之懲處責任
　　　。因此，馬偕紀念醫院所開立之殘廢診斷書有其專業與臨床權威，何況此診斷
　　　書為保險人所指定的特約醫院。
    3.按行政機關為處分或其他行政行為，應斟酌全部陳述與調查事實之結果，依論
    　理及經驗法則判定真偽，並將其決定及理由告知當事人，行政程序法定有明文
    　。另同法第九條及第三十六條亦有明文、憲法第七條規定，中華民國人民無分
    　男女、宗教、種族、階級、黨派，在法律上一律平等。行政法院（八十九年七
    　月一日改制為最高行政法院）三十九年度判字第二號判例「．．．行政官署對
    　於人民有所處罰，必須確實證明其違法之事實。倘不能確實證明違法事實之存
    　在，其處罰即不能認為是合法。」
    4.保險人若對於殘廢診斷書有疑義，應依勞工保險條例第五十六條及同法施行細
    　則第七十六條第三項規定，進行複檢與調閱病歷，或依前開法條規定調查事實
    　及證據，以判斷事實之真偽。惟保險人逕以「無法定權責之特約醫師審查係患
    　陳舊性肺結核、肺氣腫，所請殘廢給付不予給付。」而拒絕給付，有違程序原
    　則。退步而言，行政院勞工委員會八十五年六月十四日台八十五勞保三字第一
    　二○八八五號函，勞工保險新增職業病種類：(二)第二、四類生物性危害引起之
    　疾病及其續發症：肺結核，原告亦應符合。
    5.綜上所述，保險人於審核程序與拒絕給付之處分，其認事用法顯有違誤，請判
      決如原告訴之聲明云云。
　(二)被告主張之理由：
    1.按「被保險人或其受益人，於保險效力開始後，停止前發生保險事故者，得依
      本條例規定，請領保險給付。」「被保險人因職業傷害或罹患職業病，經治療
      終止後，如身體遺存障害，適合殘廢給付標準表規定之項目，並經保險人自設
      或特約醫院診斷為永久不能復原者，依同表規定之殘廢等級及給付標準，增給
      百分之五十，一次請領殘廢補償費。」勞工保險條例第十九條第一項及第五十
      四條第一項定有明文。又依勞工保險職業病種類表「塵肺症」適用範圍附註一
      規定，須在粉塵作業場所工作，因長期吸入粉塵，致肺臟發生纖維增殖性變化
      ，以此變化為主體之疾病，始為塵肺症職業病。
    2.原告以其離職退保後罹患塵肺症申請職業病殘廢給付，並檢送馬偕紀念醫院八
      十八年十月二十七日開具之殘廢診斷書、塵肺症診斷書、肺功能載報告略以：
      目前可自行照顧生活起居，無法從事一般輕便工作。另肺功能指數為 FVC：一
      一○％， FEV1/ FVC：四十九％。案經被告審查，認因無法判別原告於參加勞
      保期間確曾從事粉塵作業，所為核定乃不予給付。嗣經原告檢附基隆市立慢性
      病防治所診斷書，暨被告調閱原告該所七十九年至八十九年就診病歷資料影本
      後重新審查，經被告專業醫師審查，原告患有肺氣腫及肺結核（七十九年及八
      十九年），無塵肺症的診斷。又現階段並無流行病學報告證實碼頭工人有患塵
      肺症的高危險率，仍否准所請職業病殘廢給付。揆諸首揭規定並無不合。原告
      不服申請審議，復經勞工保險監理委員會審定駁回，原告提起訴願，亦經駁回
      在案。
    3.原告訴稱其確有從事粉塵作業之事實云云。然經被告審查，依原告所附資料，
      無法判別於參加勞保期間確曾從事粉塵作業，不符「勞保被保險人離職退保後
      經診斷確定罹有職業病者請領職業災害保險給付作業處理原則」，與行政院勞
      工委員會八十九年三月二十三日台八十九勞保三字第○○一一二六七號函釋之
      給付規定，且所送申請書中並無一年以上相關疾病之就醫記錄及健康檢查資料
      ，或肺部病理切片報告，是以被告核定所請殘廢給付不予給付，並無不當。
    4.另原告訴稱被告以其特約專科醫師審查被保險人之殘廢給付有違程序原則云云
      ，惟查被告於審核保險給付案件時，除以被保險人或受益人檢附之保險資料、
      診斷書等資料予以審核外，如有必要，亦須另外徵詢專科醫師意見或實地派員
      訪查瞭解實情，此由勞工保險局組織條例第十一條第二項規定，被告得視業務
      需要聘用兼任醫師十二人至二十人，及勞工保險條例第二十八條、第五十六條
      及同條例施行細則第六十一條規定保險人（即被告）為審核保險給付，得調查
      有關之文件、得另行指定醫院或醫師複檢即明，否則前述條文賦予被告審核之
      權限即形同具文。
    5.綜上，原告之訴無理由，請判決如被告答辯之聲明等語。
　　理  由
一、本件原告經合法通知，無正當理由未於言詞辯論期日到場，查無民事訴訟法第三
    百八十六條所列各款情事，爰依行政訴訟法第二百十八條準用民事訴訟法第三百
    八十五條第一項前段之規定，准被告聲請，由其一造辯論而為判決，合先敘明。
二、依勞工保險條例第三十四條附表即勞工保險職業病種類表中第八類第一項之職業
    病名稱為塵肺症，該表之備註一勞工保險塵肺症審定準則，另以表定之。二粉塵
    作業範圍及塵肺症合併症之範圍，由中央主管機關訂之。另依勞工保險塵肺症審
    定準則規定：「．．．二塵肺症症度區分基準：（從事粉塵作業之被保險人，依
    其塵肺檢定檢查之結果，依左表所列區分為第一症度至第四症度，依此區分，被
    審定為第二症度以上者，為勞工保險職業病）。．．．三勞工保險塵肺症之檢定
    ，依左列各項檢查之施行審定之：(一)Ｘ光攝影檢查（全胸部直接或特殊攝影者）
    。(二)粉塵作業經歷調查。(三)胸部臨床檢查。(四)結核精密檢查．．．(五)心肺功能檢
    查．．．(六)其他檢查．．．。」復依行政院勞工委員會八十八年八月四日台八十
    八勞保三字第○○三三二○九號函補充、增列勞工保險塵肺症障害等級肺功能損
    失程度審定標準附註規定，塵肺症診斷第二症度以上者，塵肺症肺功能損失程度
    依下列標準審定（具下列條件之一），符合FVC：六十─七十九％、FEV1：六十
    ─七十九％、FEV1/ FVC：六十─七十四％、DLCO：六十─七十九％、VO2MAX：
    二○─二五ML/KG.MIN，按勞工保險殘廢給付標準第五十二項「胸腹部臟器遺存
    障害者。」發給第十二等級給付；符合FVC：五十一─五十九％、FEV1：四十一
    ─五十九％、FEV1/FVC：五十一─五十九％、DLCO：四十一─五十九％、VO2MAX
    ：十五─二○ML/KG.MIN，按勞工保險殘廢給付標準表第四十七項「胸腹臟器遺
    存顯著障害，終身祇能從事輕便工作者，發給第七級給付；符合FVC：四十一─
    五十％、FEV1：三十一─四十％、FEV1/FVC：四十一─五十％、DLCO：三十一─
    四十％，按勞工保險殘廢給付標準表第四十六項「胸腹臟器遺存顯著障害，終身
    不能從事輕便工作者。」發給第三等級給付。．．．註：1.FEV1：第一秒分時肺
    活量。2.FVC：用力肺活量。3.DLCO：氣體交換，肺瀰散功能。4.VO2MAX：最高
    耗氧量。5.上開標準參考美國醫學會、美國胸腔醫學會肺部障害分類及我國內政
    部殘障鑑定手冊。6.塵肺症必需Ｘ光確認為第二症度以上者，可依肺功能標準確
    實描述臨床症狀並註明符合殘廢給付之等級。另「對於其他行業之申請人，如認
    其塵肺症係因粉塵作業所致，如其工作廠場現仍存在，應連同過去工作期間之作
    業環境檢測資料，一併送勞工保險局審查。惟原事業單位已關廠歇業者，如無法
    提出過去之作業環境檢測資料，應檢附一年以上相關疾病之就醫紀錄及健康檢查
    資料，或必要時提供肺部病理切片報告，以證明係相關粉塵作業環境所致職業病
    。」為行政院勞工委員會八十九年三月二十三日台八十九勞保三字第○○一一二
    六七號函釋有案。經查行政院勞工委員會上開函釋係本於主管機關之權責所為之
    解釋，核與法律之規定無違，被告自可適用。
三、本件原告於八十八年十一月二十四日向被告申請離職退保後職業病殘廢給付。據
    馬偕紀念醫院八十八年十月二十七日開具同日審定殘廢之勞工保險殘廢診斷書及
    塵肺症診斷書、肺功能報告載略以：目前可自行照顧生活起居，無法從事一般輕
    便工作。另肺功能指數為FVC：一一○％，FEV1/ FVC：四十九％。案經被告審查
    ，原告並無實際從事粉塵作業之加保紀錄，於八十八年十二月十八日以八八保給
    字第六○五六八三四號書函核定所請殘廢給付，應不予給付。嗣經原告檢附基隆
    市立慢性病防治所等資料，申請被告調閱原告基隆市立慢性病防治所七十九年至
    八十九年就診之塵肺症相關病歷資料，請准予殘廢給付云云。案經被告重新審查
    ，以原告所患非屬職業病，仍否准所請職業病殘廢給付。原告不服訴稱：一、原
    告在粉塵工作三十幾年，作業環境煤礦、礦沙、水泥粉等粉塵作業。二、經馬偕
    醫院證實為塵肺症。三、被告不採用馬偕醫院所診斷之勞工保險殘廢診斷書證明
    ，而依其特約醫師說沒有就沒有，就不給付。何況被告特約醫師並無法定權責，
    應循規定之複檢程序，另行指定醫院或醫師複檢云云。
四、查原告雖提出馬偕紀念醫院之診斷書證明其患有塵肺症，惟據該院函復本院稱，
    渠診斷原告患有塵肺症，係依據原告所陳述過去工作史及胸部Ｘ光片作為判定的
    依據，並無病理切片上的確切診斷云云，此有該院九十一年十一月四日馬院醫內
    字第九一二五九八號函附卷可稽；而據基隆市立慢性病防治所函復本院稱，原告
    於六十八年九月至八十九年五月間曾因肺結核、氣管炎於本所接受治療，該病患
    未罹患塵肺症等語，此亦有該所九十一年十月二十九日基慢字第○九一○○一○
    一○七號函在卷可按，查原告並無實際從事粉塵作業之加保紀錄，為其醫療診治
    十餘年之基隆市立慢性病防治所復診斷原告並未罹患塵肺症，至於馬偕紀念醫院
    雖診斷原告罹患有塵肺症，惟據其復函所稱係據原告之陳述及胸部Ｘ光片作為判
    定的依據，並無病理切片上的確切診斷云云，則該院既未曾為原告診病，而胸部
    Ｘ光片，據被告委任之專業醫師審查意見表認：(一)原告患有肺氣腫及肺結核（七
    十九年至八十九年），沒有塵肺症的診斷。(二)現階段並沒有流行病學報告證實碼
    頭工人有患塵肺症的高危險率。復據原審定卷附勞工保險監理委員會專業醫師審
    查意見表認：胸部Ｘ光為陳舊性肺結核，並無塵肺症所見，不符職業病殘廢給付
    等語，從而，本件難認原告患有塵肺症，原處分並無不法，訴願決定予以維持，
    亦稱妥適。原告徒執前詞，訴請撤銷，並判命被告按塵肺症予其殘廢給付云云，
    為無理由，應予駁回。
據上論結，本件原告之訴為無理由，爰依行政訴訟法第二百十八條、民事訴訟法第三
百八十五條第一項前段、行政訴訟法第九十八條第三項前段，判決如主文。
中　　華　　民　　國　　九十一　　　年　　　十一　　　月　　　二十九　　日
                           臺 北 高 等 行 政 法 院   第 七 庭
                                           審 判 長 法  官　鄭小康
                                                    法  官　黃秋鴻
                                                    法  官　林金本
右為正本係照原本作成。
如不服本判決，應於送達後二十日內，向本院提出上訴狀並表明上訴理由，如於本判
決宣示後送達前提起上訴者，應於判決送達後二十日內補提上訴理由書（須按他造人
數附繕本）。
中　　　華　　　民　　　國　　九十一　　年　　 十二 　　月　　　二　　　日
            　　　　　　　　　　　　　　    　      書記官  簡信滇
